【裁判字號】    99,台上,1252
【裁判日期】    990304
【裁判案由】    殺人未遂
【裁判全文】
最高法院刑事判決            九十九年度台上字第一二五二號
上  訴  人  台灣高等法院台中分院檢察署檢察官
上  訴  人
即  被  告  甲○○原名林志誠.
選任辯護人  陳淑卿律師
被      告  乙○○
上列上訴人等因被告等殺人未遂案件，不服台灣高等法院台中分
院中華民國九十七年一月二十四日第二審判決（九十六年度上訴
字第一九九八號，起訴案號：台灣台中地方法院檢察署九十五年
度偵字第二三五四二號），提起上訴，本院判決如下：
    主  文
上訴駁回。
    理  由
按刑事訴訟法第三百七十七條規定，上訴於第三審法院，非以判
決違背法令為理由，不得為之。是提起第三審上訴，應以原判決
違背法令為理由，係屬法定要件。如果上訴理由書狀並未依據卷
內訴訟資料，具體指摘原判決不適用何種法則或如何適用不當，
或所指摘原判決違法情事，顯與法律規定得為第三審上訴理由之
違法情形，不相適合時，均應認其上訴為違背法律上之程式，予
以駁回。本件原審經審理結果，認為上訴人即被告甲○○（原名
林志誠，於民國九十八年一月十二日更名）、被告乙○○（下稱
被告等二人）有如原判決事實欄所載共同傷害告訴人即被害人丙
○○，甲○○並超越原共同傷害他人之犯罪計畫，傷害丙○○因
而致其重傷等犯行，罪證均明確，因而撤銷第一審之科刑判決，
就檢察官起訴書所引刑法第二百七十一條第二項、第一項之法條
，變更為同法第二百七十七條第二項後段（甲○○部分）、第二
百七十七條第一項（乙○○部分），改判論甲○○以傷害人之身
體，因而致人於重傷罪，處有期徒刑年陸月；論乙○○以共同
傷害人之身體罪，處有期徒刑壹年，減為有期徒刑陸月，及諭知
如易科罰金之折算標準；並均為相關從刑之宣告。已詳敘調查、
取捨證據之結果及憑以認定犯罪事實之心證理由。並就被告等二
人否認犯行之供詞及其等所辯各語認非可採，予以論述及指駁。
從形式上觀察，原判決尚無足以影響判決結果之違背法令情形存
在。檢察官上訴意旨略稱：原判決事實欄記載：「林志誠在客觀
上能預見持質地堅硬之套筒扳手加以毆打人之頭部、眼睛、身體
處……」等語，則甲○○持上開兇器行兇，被害人因此受有左眼
眼球破裂和眼窩骨骨折，頭部外合併顱內出血和顱骨骨折、左手
大拇指骨折、左臉骨骨折，足見被告等二人下手之猛，且造成重
傷之結果。又頭部為人體之重要器官，而套筒扳手相當堅硬，以
此器物毆擊人體頭部，足以致人於死，為公眾週知之事實，被告
等二人自難諉為不知。倘甲○○無殺人之犯意，豈會召喚其朋友
加入，復持套筒扳手直接攻擊被害人頭部之理，準此，被告等二
人確有殺人之犯意甚明。原判決以乙○○受甲○○之邀到場助勢
，衡諸常情，被告等二人當不致萌生殺人或重傷害之犯意，且以
被告等二人與被害人並無何深仇大恨，亦應認其二人無殺人或重
傷害之故意，僅有普通傷害之犯意。並以僅毆擊被害人頭部一處
，並未繼續毆擊其他要害部位，認無殺人或重傷害之故意，不但
違反證據法則，併有適用法則不當之違法等語。甲○○上訴意旨
略以：（一）甲○○及其第一審辯護人於第一審已陳明：丙○○
、陳福志之警詢筆錄無證據能力等語。自不因甲○○之原審辯護
人於原審另陳稱：對於丙○○、陳福志警詢筆錄之證據能力無意
見等詞，而受影響，原判決認甲○○於原審言詞辯論終結前，未
對前揭筆錄聲明異議，擬制同意其證據能力云云，有判決不適用
法則之違法。（二）丙○○未提供其所駕駛之自用小客車遭甲○
○所騎機車撞擊毀損之照片，或送修之紀錄、單據，原審僅憑丙
○○指稱：係甲○○以機車撞擊伊之自用小客車云云，無其他補
強證據，即行認定該事實，自有違誤。（三）陳福志於原審證稱
：甲○○之機車擋在伊乘坐之丙○○所駕駛車輛右邊側面，所以
丙○○才停車等語，原審以案發時間已久，其記憶模糊而不可採
，然陳福志於偵訊時亦為相同之陳述，原審就此有利於甲○○之
證詞，未說明何以不採之理由，有判決不備理由及不適用法則之
違法。（四）原審未將「做案工具照片二張」及「被害人傷勢及
車損照片十八張」於審判期日提示予甲○○，令其表示意見，遽
採為判決基礎，有判決不適用法則之違法。（五）陳福志於偵訊
時並未指甲○○騎機車撞擊丙○○所駕駛之自用小客車，原判決
援引其偵訊筆錄，認定甲○○騎機車撞擊丙○○所駕駛之自用小
客車云云，有證據上理由矛盾之違法。（六）原判決未審酌甲○
○無不法前科，及其患有「類肉瘤病」，須長期服用類固醇藥物
，致精神狂躁，犯案時受丙○○之刺激等情，致未依刑法第五十
九條規定減輕其刑，有判決不適用法則之違誤等詞。惟查：（一
）採證認事，乃事實審法院之職權，其對證據證明力之判斷，如
未違背經驗法則或論理法則，復已敘述其憑以判斷之心證理由，
即不能任意指為違法。原判決認定被告等二人共同基於傷害之犯
意為本件犯行，係以殺人未遂與傷害之區別，本視加害人有無殺
意為斷，被害人受傷之程度暨其受傷之處是否為致命部位，及傷
痕多寡，輕重如何，僅足供認定有無殺意之參考，究不能據為區
別殺人未遂與傷害之絕對標準，故不能僅因被害人受傷之位置係
屬人體要害，即認定加害人自始具有殺害被害人之犯意。並詳敘
：訊據被告等二人均堅決否認有殺人或重傷害之犯意，甲○○辯
稱：當時很混亂，伊就到車上拿套筒扳手，伊有敲打丙○○，但
不知是否敲到頭部等語；乙○○則辯稱：當時伊看到甲○○在那
邊與丙○○發生扭打，伊就下去打丙○○背後二、三拳，陳福志
開車要撞伊，結果被伊閃過去，就撞到伊機車等詞。經第一審向
中國醫藥大學附設醫院函查結果，並參酌診斷證明書及病歷影本
所載，丙○○係受有左眼眼球破裂和眼窩骨骨折、頭部外傷合併
顱內出血和顱骨骨折、左手大拇指骨折、左臉顴骨骨折等傷害，
丙○○受傷部位固包含頭部、臉部等人體要害部位。然查被告等
二人於警詢時陳稱：之前與丙○○並不認識；丙○○於警詢時亦
證稱：與被告等二人並不認識等語，是被告等二人與丙○○之前
並無怨隙，甲○○僅因停車細故對丙○○不滿，因而自後騎機車
追趕丙○○駕駛之自用小客車，乙○○受甲○○之邀到場助勢，
衡諸常情，被告等二人當不致萌生殺人或重傷害之犯意。又證人
丙○○於警詢時證稱：歹徒看見伊滿身是血就離開，伊與行兇歹
徒不認識；其於偵訊時證稱：「敲了五、六下後，他（指甲○○
）看到我全身都是血，他就停手了。」各等語。證人陳福志於第
一審證稱：伊下去扶丙○○上車時，被告等二人在距離二、三十
公尺處，丙○○當時意識半昏迷，伊看到丙○○之頭部整個都是
血，已經不會動，伊一停車，被告等二人就放手讓丙○○過來等
語，則依當時丙○○已遭攻擊而受傷，且幾無抵抗力之情形下，
被告等二人如欲置丙○○於死，儘可持套筒扳手朝其要害再行毆
擊，被告等二人捨此不為，見丙○○滿身是血即讓其離開，被告
等二人並逃離現場。參以甲○○與丙○○僅係因停車問題而生糾
紛，彼此間並無何深仇大恨，足徵被告等二人尚無殺人或重傷害
之故意，僅有傷害之犯意。又據丙○○於第一審證稱：「（問：
被告林志誠除了打你頭部外，有無打你其他地方？）我的大拇指
有骨折，身體的背部有瘀青，頭部及眼睛有受傷。」復於原審證
述：「（問：你不堪遭受毆擊，痛苦難耐而蹲趴在地，林志誠有
無仍以腳踢你？）有。被告林志誠踢我好幾下。因為我被打倒在
地上沒有知覺，後來他們踢我踢到我有知覺，我才又站起來。」
「（問：乙○○到場後，乙○○有無用手毆打你？或乙○○有無
用腳猛踹你？）有，我當時躺在地上，乙○○也有用腳踢我也有
用手打我。」「（問：被告二人用腳踢你身體何部位？）他們踢
我的背部。」「（問：你去醫院有無驗背部的傷？）我背部有瘀
傷，但到醫院沒有驗背部的傷，因為當時最嚴重的傷是頭部的傷
。」各等語。被告等二人於原審亦坦承有毆打丙○○之背部，足
認丙○○之身體除頭部遭甲○○毆打外，其背部亦有遭被告等二
人毆打，足見甲○○持套筒扳手毆擊丙○○時係隨意揮打，況甲
○○僅毆擊丙○○要害頭部一處，並未繼續毆擊其他要害部位，
有前開診斷證明書附卷可佐，本件自不得因甲○○持套筒扳手毆
擊丙○○受傷，即認甲○○有殺人或重傷害之故意，被告等二人
辯稱：伊等無殺人或重傷害之犯意等語，堪以採信等情。於理由
內依憑調查所得之證據，詳加論述、說明，並無悖於證據法則，
適用法則亦無不當。檢察官上訴意旨核係對原審取捨證據與自由
判斷證據證明力之職權行使及原判決理由已經說明之事項，徒執
相異之價值判斷，指為違法，難謂為適法之第三審上訴理由。（
二）被告以外之人於審判外之陳述，雖不符刑事訴訟法第一百五
十九條之一至四之規定，而經當事人於審判程序同意作為證據，
法院審酌該言詞陳述或書面陳述作成時之情況，認為適當者，亦
得為證據；當事人、代理人或辯護人於法院調查證據時，知有第
一百五十九條第一項不得為證據之情形，而未於言詞辯論終結前
聲明異議者，視為有前項之同意。刑事訴訟法第一百五十九條之
五定有明文。該條第二項立法理由，係以當事人、代理人或辯護
人於調查證據時，知有同法第一百五十九條第一項不得為證據之
情形，卻表示「對於證據調查無異議」、「沒有意見」等意思，
而未於言詞辯論終結前聲明異議者，為求與同意制度理論一貫，
且強化言詞辯論主義，確保訴訟當事人到庭實行攻擊防禦，使訴
訟程序進行、順暢，應視為已有將該等傳聞證據採為證據之同意
等旨。果當事人捨棄對原陳述人行使反對詰問權，法院並認為適
當者，即容許該傳聞證據作為證據。此於採覆審制之第二審訴訟
程序，亦同。因當事人對傳聞證據有處分權，前揭擬制同意，並
不因當事人於第一審曾爭執各該證據之證據能力而受影響。原判
決業已說明證人丙○○、陳福志於警詢時之陳述，其性質雖屬傳
聞證據，其二人之警詢筆錄內容，業經原審於審理時提示並告以
要旨，且各經檢察官、甲○○及其原審辯護人表示意見。當事人
已知上述筆錄乃傳聞證據，均未於言詞辯論終結前對該等筆錄內
容聲明異議，是已擬制同意有證據能力，審酌上開筆錄作成時，
較無人情施壓或干擾，亦無不當取供之情形，認為以之作為本案
之證據亦屬適當，是前揭警詢之證言有證據能力等由甚明。所述
於法並無不合。甲○○上訴意旨（一）亦坦認其原審辯護人於原
審陳明：對於丙○○、陳福志警詢筆錄之證據能力無意見等詞，
自不因甲○○及其第一審辯護人前於第一審曾爭執前揭警詢筆錄
之證據能力，而受影響。甲○○上訴意旨徒憑己見，指摘原判決
有不適用法則之違法云云，要非上訴第三審之合法理由。（三）
原判決係依憑丙○○之指證，佐以證人陳福志於第一審之證言等
證據資料，為其認定甲○○騎機車撞擊丙○○所駕駛之自用小客
車之依據，核無甲○○上訴意旨（二）所指僅憑丙○○之指證，
即行認定之情形，此部分核係未依卷內資料所為之指摘，尚非第
三審上訴之適法理由。（四）對於被告有利之證據不予採納者，
應說明其理由，係指該項證據倘予採納，能予推翻原判決所確認
之事實，而得據以為有利於被告之認定者而言。如非此項有利於
被告之證據，縱未於判決內說明其不足採納之理由，因本不屬於
上開範圍，不生判決不備理由之違法。原判決既採用陳福志於第
一審證述甲○○所騎機車撞擊丙○○所駕駛之自用小客車之證言
，自不採相異之陳福志於偵訊時之證詞（即甲○○騎乘之機車擋
住丙○○所駕駛之自用小客車），況原判決業已說明此部分並不
影響本件主要犯罪構成要件事實之認定，雖未另就陳福志於偵訊
時之證言，非屬對甲○○有利之證據特別加以說明，但此單純訴
訟程序上之簡略，並非理由不備，對判決結果不生任何影響，亦
無證據上理由矛盾之違法可言，自不得執為上訴第三審之理由。
（五）證明同一事實內容之證據，如有二種以上，而其中一種之
證據縱有違證據法則，然如除去該部分，依其他證據，仍應為同
一事實之認定者，則原審此項違誤並不影響於判決，即不能執為
第三審上訴之理由。查原判決固援引「做案工具照片二張」及「
被害人傷勢及車損照片十八張」為認定甲○○犯罪證據之一，然
該「做案工具照片二張」係扣案套筒扳手一支之照片（見警卷第
一九頁），「被害人傷勢及車損照片十八張」則為丙○○受傷及
其駕駛之自用小客車受損之照片（附於偵字第二三五四二號偵查
卷第四二頁證物袋內）。縱除去甲○○上訴意旨所爭執未經提示
之前揭照片部分，依卷內經合法調查，且經採為判決基礎之證人
陳福志於第一審之證言、扣案套筒扳手一支、中國醫藥大學附設
醫院之丙○○診斷證明書及其病歷（影本）、車輛修復收據等證
據資料，仍應為同一之認定。因不影響於原判決之本旨，自應受
刑事訴訟法第三百八十條之限制，不得據為上訴第三審之合法理
由。（六）是否適用刑法第五十九條酌減其刑，係屬事實審法院
得依職權自由裁量之事項，況刑法第五十九條之酌量減輕其刑，
必於犯罪之情狀確可憫恕，認予宣告最低法定刑猶嫌過重者，始
有其適用。原判決已敘明甲○○與丙○○素不相識，竟僅因停車
細故，即毆打丙○○，危害社會治安，惡性不輕，衡情難認有何
足以引起一般同情之客觀情狀而顯可憫恕，爰不依刑法第五十九
條酌減其刑等由。原審未依該規定酌量減輕其刑，要無違法可言
。就此爭執，顯非適法之第三審上訴理由。（七）甲○○其餘上
訴意旨，經核係置原判決所為明白論斷於不顧，仍持已為原判決
指駁之陳詞再事爭辯，及對於事實審法院取捨證據與自由判斷證
據證明力之職權行使，並就與判決本旨無關之枝節事項，徒以自
己之說詞，漫指其違法，重為單純事實上之爭執，俱難認已符合
首揭法定之第三審上訴要件。檢察官及甲○○之上訴均違背法律
上之程式，應予駁回。
據上論結，應依刑事訴訟法第三百九十五條前段，判決如主文。
中    華    民    國  九十九  年    三    月    四    日
                      最高法院刑事第九庭
                          審判長法官  邵  燕  玲
                                法官  李  伯  道
                                法官  孫  增  同
                                法官  李  英  勇
                                法官  施  俊  堯
本件正本證明與原本無異
                                      書  記  官
中    華    民    國  九十九  年    三    月    九    日
                                                       s

司法院資訊處製作；財團法人民間司法改革基金會備份。
